【裁判字號】    95,上更(一),318
【裁判日期】    950718
【裁判案由】    偽造文書等
【裁判全文】
臺灣高等法院刑事判決          95年度上更（一）字第318 號
    上  訴  人
    即  被  告  甲○○
上列上訴人即被告因偽造文書等案件，不服臺灣板橋地方法院92
年度訴字第133 號，中華民國92年3 月17日第一審判決（起訴案
號：臺灣板橋地方法院檢察署91年度偵緝字第1257號）提起上訴
，經本院判決後，由最高法院發回更審，本院更為判決如下：
    主  文
原判決關於甲○○部分撤銷。
甲○○共同連續行使偽造私文書，足以生損害於他人，處有期徒
刑壹年拾月。
    事    實
一、甲○○、許志和（業經本院前審以偽造文書罪，判處有期徒
    刑1 年10月，緩刑5 年確定）係夫妻關係；甲○○於民國（
    下同）88年6 月25日，在臺北縣三重市○○街240 號3 樓住
    處，以其名義擔任會首，召集民間互助會1 組，會員連同會
    首共計37人，每會新台幣（下同）20,000元，採內標制，會
    期自88年6 月25日起至91年6 月25日止，每月25日晚間8 時
    開標；並由許志和提供臺北國際商業銀行北三重分行000-00
    -00000-0-00 帳戶，用以收取會員繳交之會款。嗣於會期進
    行中，甲○○因家計、房貸利息負擔，經濟周轉困難需款恐
    急，竟與許志和共同基於連續意圖為自己不法所有及行使偽
    造標單準私文書之概括犯意聯絡，於88年8 月25日、88年11
    月25日、89年1 月25日、89年6 月25日及89年9 月25日之互
    助會開標時，由甲○○出面利用部分活會會員未到場競標之
    機會，佯稱有未到場之活會會員委託其等標會，連續5 次冒
    用未到場之活會會員丁○○、子○○、戊○○、己○○、辛○○等人名義，在未載「標單」文字之空白紙張上，書寫上
    開5 名活會會員姓名及其等出具之標息金額（即丁○○3000
    元，子○○3500元，戊○○3900元，己○○5000元，辛○○
    4000元），以偽造上開5 名活會會員名義之標單準私文書，
    復提出行使參與競標並進而得標，再向各活會會員佯稱係由
    上開5 名活會會員得標（其中以子○○名義冒標部分則對子
    ○○佯稱係由黃太太丑○○得標），並分別向子○○及其餘
    活會會員告知如附表所示之標息金額，致各活會會員陷於錯
    誤，於扣除甲○○告知之標息後如數交付會款，足以生損害
    於被假冒名義之人，及其他活會會員（冒用會員標得之日期
    、標息金額及各次詐得之金額詳如附表所示），前後得款共
    計2,492,700 元供己週轉使用。迄至90年12月25日，甲○○
    、許志和因其等冒標人數眾多，無法再續行開標宣布倒會後
    ，乙○○等活會會員經結算結果發現剩餘會數與活會會員數
    目不符，始知受騙。
二、案經被害人乙○○、庚○○、丑○○、戊○○、己○○、丁○○、癸○○、壬○○、丙○○、子○○、辛○○訴請臺灣
    板橋地方法院檢察署檢察官偵查起訴。
        理    由
一、訊據上訴人即被告甲○○對於上揭冒名標會詐取會款之事實
    ，雖坦承不諱，惟辯稱：冒標的部分係伊一人所為，其夫許
    志和只知道伊有召集互助會，但不知伊有冒標之事云云。經
    查：
（一）本案係由被告甲○○於附表所載時間出面，利用部分活會
      會員未到場競標之機會，佯稱有未到場之活會會員委託其
      等標會，連續5 次冒用未到場之活會會員丁○○、子○○
      、戊○○、己○○、辛○○等人名義，在未載「標單」文
      字之空白紙張上，書寫上開5 名活會會員姓名及其等出具
      之標息金額（即丁○○3000元，子○○3500元，戊○○39
      00元，己○○5000元，辛○○4000元），以偽造上開5 名
      活會會員名義之標單準私文書，復提出行使參與競標並進
      而得標，再向各活會會員佯稱係由上開5 名活會會員得標
      （其中以子○○名義冒標部分則對子○○佯稱係由黃太太
      丑○○得標），並分別向子○○及其餘活會會員告知如附
      表所示之標息金額，致各活會會員陷於錯誤，於扣除甲○○告知之標息後如數交付會款之事實，業據被告甲○○坦
      承在卷，核與告訴人即證人戊○○、丙○○、子○○、辛○○（於本院審理時，已經本院依職權轉換身份為證人後
      ，加以訊問）指訴之情節相符，並有互助會單（91年度他
      字第2534號卷第10頁、第12頁、本院上訴字卷第100頁）
      、互助會活會會員及死會會員名單（91年度他字第2534號
      卷第5頁、第6頁）、開標記錄資料差異對照明細表（91年
      度他字第2534號卷第7頁）、告訴人丙○○製作之備忘錄
      （91年度他字第2534號卷第11頁）在卷可稽，此部分被告
      甲○○之自白自屬可信。
（二）再者，共犯許志和雖否認有參與冒標之共謀；證人陳駿益
      、江蔡寶玉、廖秋巧、陳坤生於本院前審調查中亦均證稱
      ：互助會係甲○○召集，未見許志和參與開標云云（本院
      上訴字卷第112 頁、第115 頁、第117 頁、第118 頁），
      然查，本案被告甲○○冒標後，多數會款均係由共犯許志
      和提供之臺北國際商業銀行北三重分行000-00-00000-0-0
      0 帳戶收取，有告訴人子○○所提出之電匯會款明細表（
      本院上訴字卷第50頁至第51頁）及臺北國際商業銀行北三
      重分行92年6 月17日北商銀北三重（092 ）字第00070 號
      函暨檢送之許志和帳戶交易往來明細表（本院上訴字卷第
      128 頁至第161 頁）在卷可證；另參以被告甲○○在原審
      法院審理中亦曾供稱：「……因為我參與六合彩及為了家
      計、房貸利息及借貸的負擔，所以我才會去冒標互助會，
      之前的借貸也是因為家計所需之故，我先生也都是跟我一
      起在賣麵，所以全家的收入每月約是40,000元上下」等語
      （原審卷第49頁），足見被告甲○○冒標取得之會款係供
      家計使用，其與許志和不僅同居共財，且有經濟上之依存
      關係，並由許志和提供銀行帳戶收取冒標之會款，其與許
      志和二人間，就上開詐欺會員冒標會款之犯行，有犯意聯
      絡及行為分擔，至為顯然。
（三）至最高法院發回意旨略以：本院前審引用會員戊○○等人
      之指訴，認定被告偽載會員子○○、戊○○、己○○、辛○○名義之標單，其金額依序為3500元、3900元、5000元
      、4000元等情，又被告於原審法院調查時固坦承：「我承
      認犯罪事實，金額詳如告證三所載」等語（原審卷第38頁
      ），惟告訴人戊○○等人告訴狀告證三所引用之「甲○○
      貳萬元互助會開標記錄資料差異對照明細表」記載：被告
      以3500元或3300元偽以會員子○○名義標取會款；偽冒戊○○部分之標金為3900元或3500元；己○○被偽冒之標金
      則有5000元或4000元之分；辛○○名義之標金為4000元或
      3600元（91年度他字第2534號卷第7 頁），苟被告所供及
      前開明細表所載無訛，似與本院前審判決附表所認定之金
      額未盡一致等語。經查，被告甲○○於本院前審審理中所
      提出由其親筆記錄之互助會會單1 紙，其上雖顯示於88年
      8 月25日、88年11月25日、89年1 月25日、89年6 月25日
      及89年9 月25日，分別以丁○○、子○○、戊○○、己○○、辛○○名義冒標之標息金額各為3000元、3500元、39
      00元、5000元及4000元（本院上訴字卷第100 頁），核與
      告訴人癸○○所持有之會單（91年度他字第2534號卷第10
      頁）及丙○○所製作之備忘錄（91年度他字第2534號卷第
      11頁）上之記載完全相符，惟依告訴人子○○所提出之電
      匯會款明細表（本院上訴字卷第50頁）及其於臺灣銀行、
      郵局帳戶之交易明細資料（本院上訴字卷第57頁、第60頁
      、第62頁、第89頁）顯示，告訴人子○○分別於88年8 月
      26日、88年11月26日、89年1 月26日自其臺灣銀行帳戶匯
      款17000 元、16700 元、16500 元，另於89年9 月26日自
      其郵局帳戶匯款16400 元至上開許志和之臺北國際商業銀
      行北三重分行000-00-00000-0-00 帳戶內（89年6 月25日
      被告甲○○以己○○名義冒標部分，子○○本應匯款16,0
      00元予甲○○，惟因與甲○○之前向子○○所借之部分借
      款相抵銷，故子○○於該次並未匯款），而被告於原審法
      院調查時亦坦承其向子○○及其餘各活會會員告知之標息
      金額詳如告證三之「開標記錄資料差異對照明細表」所示
      （原審卷第38頁），綜上等情，堪認被告甲○○上開於原
      審法院調查時所供及本件告證三「開標記錄資料差異對照
      明細表」上之記載，確與事實相符，益徵被告甲○○偽載
      會員丁○○、子○○、戊○○、己○○、辛○○名義之標
      單，其標息金額雖分別記載3000元、3500元、3900元、50
      00元及4000元，與其向子○○以外之活會會員告知之標息
      金額相同，然其分別於88年8 月25日、88年11月25日、89
      年1 月25日、89年6 月25日及89年9 月25日冒標會款時，
      向子○○告知之標息金額應各為3000元、3300元、3500元
      、4000元及3600元（被告甲○○先後5 次冒標共計得款2,
      492,700 元，詳如附表所示）。
（四）綜上所述，本件事證明確，被告甲○○犯行洵堪認定。
二、按冒用他人名義在標單上書寫姓名，如僅為投標會員身分之
    識別，非表示簽名之意思時，應不生偽造署押之問題；且依
    民間互助會之習慣，會員書寫之標單，通常僅書寫姓名及金
    額而已，由其內容實不足以明瞭其用意何在，必須依互助會
    之習慣或特約，始能瞭解係會員表示競標及標取會款利息之
    證明，則除非該標單上書明有「標單」二字，否則僅記載會
    員姓名及標息金額，自應屬刑法第220 條第1 項之準私文書
    。是核被告所為，冒名書寫標單參與競標部分，係犯刑法第
    216 條、第220 條第1 項、第210 條之行使偽造準私文書罪
    。被告偽造準私文書標單後復持之行使，其偽造準私文書之
    低度行為，為行使偽造準私文書之高度行為所吸收，僅論以
    高度之行使偽造準私文書罪。公訴人認被告係犯刑法第216
    條、第210 條之行使偽造私文書罪嫌，尚有未洽。至於被告
    冒名得標後，向各活會會員佯稱係由丁○○、子○○、戊○○、己○○、辛○○5 名活會會員得標（其中以子○○名義
    冒標部分則對子○○佯稱係由黃太太丑○○得標），並分別
    向子○○及其餘活會會員告知如附表所示之標息金額，致各
    活會會員陷於錯誤，於扣除甲○○告知之標息後如數交付會
    款部分，則係犯刑法第339 條第1 項之詐欺取財罪；其每次
    冒標詐欺取財犯行，均係同時向多數之活會會員詐取會款，
    屬一行為觸犯數同種詐欺取財罪名之想像競合犯，應從一重
    處斷。被告先後多次行使偽造準私文書與詐欺取財之犯行，
    其時間均為緊接，所犯又分別為構成要件相同之罪名，顯係
    基於概括之犯意為之，皆為連續犯，應分別各論以一罪，並
    均依法加重其刑。所犯上開二罪間，具有方法、結果之牽連
    關係，應從一重之連續行使偽造準私文書罪處斷。被告甲○○與許志和就上開犯行有犯意聯絡及行為分擔，為共同正犯
    。
三、茲查被告行為後，94年1月7日修正公布之刑法，自95年7月1
    日施行，修正後之刑法刪除第55條關於牽連犯之規定。本件
    被告所犯上開刑法第216條、第220條第1項、第210條、第
    339條第1項等罪，具有牽連犯之關係，依修正前即行為時之
    規定，應從一重之行使偽造準私文書罪處斷；依修正後之刑
    法既已刪除牽連犯之規定，則所犯上述各罪應依數罪併罰之
    規定分論併罰。比較新舊法之規定，修正後之規定並非較有
    利於被告，依刑法第2條第1項前段之規定，應適用行為時之
    法律，即適用修正前刑法第55條牽連犯之規定，從一重之行
    使偽造準私文書罪處斷。又按被告行為後，刑法第56條連續
    犯之規定，業於94年1月7日修正公布刪除，並於95年7月1日
    施行，則被告之犯行，因行為後新法業已刪除連續犯之規定
    ，此刪除雖非犯罪構成要件之變更，但顯已影響行為人刑罰
    之法律效果，自屬法律有變更，依新法第2條第1項規定，比
    較新、舊法結果，仍應適用較有利於被告之行為時法律即舊
    法論以連續犯（最高法院95年第8次刑事庭會議決議參照）
    。再查，於95年7月1日經修正生效施行之刑法第28條之原條
    文內容，雖由「二人以上共同實施犯罪之行為者，皆為正犯
    。」，修正更改為「二人以上共同實行犯罪之行為者，皆為
    正犯」。然關於共同正犯之修正，並不影響本件之論罪科刑
    ，附此敘明。
四、原審據以對被告甲○○論罪科刑，固非無見。惟查：（一）
    原判決於事實欄認定被告甲○○行使偽造準私文書之犯行係
    自88年9月25日起至89年9月25日止，依序偽造活會會員丁○○、戊○○、己○○、子○○、辛○○等人名義之標單，不
    唯將其首次行使偽造準私文書之犯罪時間88年8月25日誤載
    為88年9月25日，且其附表亦誤載被告於88年1月25日、同年
    6 月25日及9月25日偽造戊○○、己○○、辛○○名義之標
    單，自有未洽。（二）原判決未詳究被告甲○○向子○○及
    其餘活會會員告知之標息金額並不相同，俱以被告甲○○於
    偽造之標單上所記載之標息金額為基礎，計算其向各活會會
    員所詐得之金額，亦有未合。被告甲○○徒以原審量刑過重
    提起上訴，雖無足取，惟原判決既有前揭可議，自無可維持
    ，應由本院將原判決關於甲○○部分撤銷，另為適當之判決
    。爰審酌被告係因家計、房貸利息負擔致經濟周轉困難而為
    本件犯行，惟其所詐得之金額高達2,492,700元，嗣又惡意
    倒會，致各活會會員所受之損害非輕，其犯後雖坦承犯行惟
    迄未與告訴人達成和解賠償損害等一切情狀，量處如主文第
    2 項所示之刑，以示懲儆。至本件被告冒標所偽造之標單及
    其上偽造之署押，未經扣案，且依常情實難認被告尚仍留存
    ，為免執行之困難，故不另為沒收之諭知，附此敘明。
五、據上論斷，應依刑事訴訟法第369條第1項前段、第364條、
    第299條第1項前段，刑法第2條第1項前段、第28條、第216
    條、第220條第1項、第210條、第339條第1項、修正前刑法
    第56條、第55條，罰金罰鍰提高標準條例第1條前段，判決
    如主文。
本案經檢察官陳玉珍到庭執行職務。
中    華    民    國    95    年    7    月    18    日
                    刑事第九庭審判長法  官  官有明
                                    法  官  王復生
                                    法  官  周盈文
以上正本證明與原本無異。
如不服本判決，應於收受送達後十日內向本院提出上訴書狀，其
未敘述上訴之理由者並得於提起上訴後十日內向本院補提理由書
（均須按他造當事人之人數附繕本）。
                                    書記官  余姿慧
中    華    民    國    95    年    7    月    18    日
附錄：本案論罪科刑法條全文
刑法第210 條
偽造、變造私文書，足以生損害於公眾或他人者，處5 年以下有
期徒刑。
刑法第216 條
行使第210 條至第215 條之文書者，依偽造、變造文書或登載不
實事項或使登載不實事項之規定處斷。
刑法第220 條
在紙上或物品上之文字、符號、圖畫、照像，依習慣或特約，足
以為表示其用意之證明者，關於本章及本章以外各罪，以文書論
。
錄音、錄影或電磁紀錄，藉機器或電腦之處理所顯示之聲音、影
像或符號，足以為表示其用意之證明者，亦同。
稱電磁紀錄，指以電子、磁性或其他無法以人之知覺直接認識之
方式所製成之紀錄，而供電腦處理之用者。
刑法第339 條
意圖為自己或第三人不法之所有，以詐術使人將本人或第三人之
物交付者，處5 年以下有期徒刑、拘役或科或併科1000元以下罰
金。
以前項方法得財產上不法之利益或使第三人得之者，亦同。
前2 項之未遂犯罰之。
附表：
┌──────┬────┬────────────┬────────────┐
│冒用會員名義│得標時間│  標    息    金    額  │    詐  得  金  額      │
├──────┼────┼────────────┼────────────┤
│丁○○      │88. 8.25│對所有活會會員稱3,000元 │17,000元×35＝595,000元 │
│            │        │                        │                        │
├──────┼────┼────────────┼────────────┤
│子○○（對蔡│88.11.25│對子○○稱3,300元       │16,500元×32＋16,700元  │
│麗娥本人則佯│        │對其餘活會會員稱3,500元 │＝544,700元             │
│稱係黃太太賴│        │                        │                        │
│應蘭得標）  │        │                        │                        │
├──────┼────┼────────────┼────────────┤
│戊○○      │89. 1.25│對子○○稱3,500元       │16,100元×31＋16,500元  │
│            │        │對其餘活會會員稱3,900元 │＝515,600元             │
├──────┼────┼────────────┼────────────┤
│己○○      │89. 6.25│對子○○稱4,000元       │15,000元×27＋16,000元  │
│            │        │對其餘活會會員稱5,000元 │＝421,000元             │
├──────┼────┼────────────┼────────────┤
│辛○○      │89. 9.25│對子○○稱3,600元       │16,000元×25＋16,400元  │
│            │        │對其餘活會會員稱4,000元 │＝416,400元             │
├──────┴────┴────────────┴────────────┤
│詐得金額共計                                      2,492,700元             │
│                                                                          │
└─────────────────────────────────────┘


司法院資訊處製作；財團法人民間司法改革基金會備份。
